【裁判字號】    92,上訴,271
【裁判日期】    920529
【裁判案由】    殺人未遂
【裁判全文】
臺灣高等法院高雄分院刑事判決                   九十二年度上訴字第二七一號
    上  訴  人
    即  被  告  乙○○
    指定辯護人  本院公設辯護人孫妙岑
右上訴人因殺人未遂案件，不服臺灣屏東地方法院九十一年度訴字第四六五號中華民
國九十一年十二月十三日第一審判決（起訴案號：臺灣屏東地方法院檢察署九十一年
度偵字第二三六九號），提起上訴，本院判決如左：
    主  文
上訴駁回。
    事  實
一、乙○○於民國九十年八月間曾犯公共危險、過失傷害等案件，經臺灣高雄地方法
    院分別判處有期徒刑八月及有期徒刑三月，並定應執行刑有期徒刑十月確定，尚
    未執行，猶不知警惕，於九十一年五月九日下午約四、五時許，在屏東縣南州鄉
    ○○路與牛埔路口某小籠包攤位飲食，因見甲○○幫忙另一販售香腸之攤販將香
    腸及零錢帶至小籠包攤販處交給客人洪鳳琴（起訴書誤載為黃鳳琴），遂開口要
    求甲○○幫其買酒，甲○○拒絕之，並回應：「我又不是你小弟（台語發音）」
    。乙○○一時惱怒，明知人之頸胸部、腹部、背部等乃人體要害，以利刃刺之，
    當足以奪人之性命，竟萌生殺人之犯意，至附近經營麵攤生意之林陳幼綿之攤位
    上拿起約二十一公分長之短刀一把，自甲○○之背後朝其右背部刺一刀，甲○○
    受刺後擬逃跑卻跌倒，乙○○再上前刺其左腹部刺一刀，甲○○再次欲逃離，然
    又不繼跌倒，乙○○續上前刺殺甲○○，並口出「要給你死」等語，甲○○慌亂
    中舉起左腳以抵擋刀勢，左小腿因而被刺一刀。是時乙○○之叔父黃清溪因聽聞
    路人喊叫乙○○殺人後，隨即由某攤位處跑出，見甲○○流血不支倒地，而乙○
    ○手上仍持刀械，乃迅速奪刀，並請路人陳長孟將甲○○送醫急救，且將乙○○
    帶離現場，甲○○因而受有左腹壁刀傷合併空腸多處穿傷及大量出血，腸繫膜外
    露，呈休克現象，腹腔內大量出血（約一四四○ＣＣ）、左小腿四公分刀傷及下
    背部四公分刀傷，因及時送醫急救始未死亡，並經路人陳長孟報警而悉上情，並
    扣得上開短刀一把。
二、案經被害人甲○○訴由屏東縣警察局東港分局報請臺灣屏東地方法院檢察署檢察
    官偵查起訴。
    理  由
一、訊據被告乙○○矢口否認有何殺人犯行，辯稱：伊當時已酒醉酩酊，不知道當時
    發生之情形，也不知道是否有用刀子刺殺被害人甲○○云云；辯護人辯護意旨略
    稱：被告因酒精作用之關係，已達到心神喪失之狀況，且被告與被害人並無深仇
    大恨，被告純係酒後一時衝動，因被害人不願幫被告買酒，乃為教訓被害人，才
    自附近攤位取出短刀行兇，並非蓄意藏刀以砍人，亦非刻意朝被害人身上插刺，
    因礙於酒醉不易控制下手方向與力道，被告應係酒後而為傷害犯行，而非酒後萌
    生殺人犯意云云。經查：
（一）右揭事實業據被害人於警訊及原審審理時指訴明確（警卷第四頁至第五頁、原
      審卷第四一頁至第五四頁），核與證人黃清溪於警訊時證述：「我跑出來時看
      到我侄子乙○○右手拿著一把短刀，而被害人甲○○已經躺在地上，而肚子上
      在流血，我馬上將乙○○手上短刀搶下後，就順手放在攤販上，而同時同安村
      鄉民代表陳長孟也在場，我就請陳代表幫忙被害人甲○○送醫救治。而我立刻
      將乙○○用機車送回他家」等語（警卷第九頁反面）、證人陳長孟於警訊及原
      審證述：伊看到被害人受傷，在救護車還沒來之前，伊即開車將被害人送醫等
      語（警卷第十三頁、原審卷第八四頁），及證人洪鳳琴於警訊及原審證述：案
      發當時被害人拿香腸及零錢給伊，過了約五分鐘，伊聽到外面有吵雜聲，伊想
      可能有人吵架，就從另一個門離開了等語（警卷第六頁反面、原審卷第五六頁
      至第五九頁）相互符合；而被害人受有左腹壁刀傷合併空腸多處穿傷及大量出
      血，腸繫膜外露，左小腿四公分刀傷及下背部四公分刀傷等之傷害，有安泰醫
      院診斷證明書及病歷資料附卷可稽（警卷第十五頁、偵查卷第七頁至第十頁、
      原審卷八二頁至第八四頁），此與被害人指訴被告持短刀一把，自伊背後朝其
      右背部刺一刀，伊受刺後擬逃跑卻跌倒，被告再上前刺其左腹部刺一刀，伊再
      次欲逃離，然又不繼跌倒，被告續上前刺殺伊，伊於慌亂中舉起左腳以抵擋刀
      勢，左小腿因而被刺一刀等情，互核其攻擊部位、方式與所受傷勢均屬相符，
      是被害人係因被告之攻擊行為，而受有前揭傷害，應堪認定。至被害人於偵查
      中經公訴人告以警訊要旨時，雖供述「這是警察問的沒錯，但我於警訊中之供
      述是精神狀況不是很好的情形下說的、、、他拿刀子自背後刺我一刀後，我就
      昏倒，其他就不知道了」云云，除與前述傷勢不符外，再參以其與被告係舊識
      ，又已與被告達成和解，被害人並已賠償新台幣（下同）四十萬元，有調解筆
      錄附卷可稽（偵查卷第二二頁），不願再繼續訴訟之情況下，其於偵查中之供
      述，顯係迴護被告之之詞，自不足為被告有利之認定。
（二）按刑法殺人罪與傷害罪區別，本視加害人有無殺意為斷，被害人所受之傷害程
      度，固不能據為認定有無殺意之唯一標準，但加害人之下手情形如何，於審究
      犯意方面，仍不失為重要參考資料；殺人未遂罪之成立，以有戕害他人生命之
      故意，著手於刺殺之實行而未發生死亡之結果為要件（最高法院二十年目字第
      一０四號、四十七年台上字第一三六四號分別著有判例可資參照）。查本件被
      告所使用之兇器，乃長達二十一公分之短刀，有照片一張在卷可稽（警卷第十
      八頁），而人體之頸部、胸部、腹部、背部均屬人身要害，以刀械刺入其內，
      足以令人死亡，亦為一般人所共知；本件被害人右背部遭刺一刀，被害人受刺
      後擬逃跑卻跌倒，被告再上前刺其左腹部一刀，被害人再次欲逃離，然又不繼
      跌倒，被告續上前刺殺被害人，被害人於慌亂中舉起左腳以抵擋刀勢，左小腿
      因而被刺一刀等節，已如前述，被告接連三次直刺被害人人身要害以觀，其取
      人性命之殺意甚為堅定；再就被害人所受之傷勢，依卷附東港安泰醫院九十一
      年十一月十五日九一東安醫字第四二○號函文所載「病患甲○○到院時全身多
      處穿刺傷，並腹部刺傷及腸繫膜外翻，已有休克現象，手術發現腹內大量出血
      （一四四○ＣＣ）及腸破裂，因大量出血及休克情況下，如未予就醫手術止血
      ，恐有生命危險」等情，及被害人倘未及時送醫，可能因失血過多休克，及腹
      膜炎合併敗血症死亡，有法務部法醫研究所九十二年一月二十三日法醫理字第
      ０九一０００三九三四號函附卷可稽，顯見被害人之傷勢顯甚為嚴重，確有導
      至死亡之危險，足見被告當時用力之猛、手段之殘；參以被害人指稱被告於刺
      殺時曾言「讓你死」等語，被告有剝奪被害人之生命決意，甚為明顯。又被告
      造成被害人前揭重創，性命危在旦夕，其於行兇當時，縱因酒後鹵莽衝動致理
      智矇蔽，僅無暇細思嚴重後果而已，並非不能了解自己之行為將有可能肇致他
      人死亡之結果，已難解免殺人罪責，由被告形諸於外之客觀行為，堪以表徵其
      主觀心理已然躍昇為殺人意思。否則，倘被告之意僅止於教訓而無取人性命之
      意思，則儘可僅以刀作勢揮動比劃，或執傷害性較低之器具攻擊，然其卻係持
      可重創人身甚而危害性命之利刃，且以插剌腹背部之方式為之，不能謂其無戕
      害他人性命之犯意。辯護意旨辯稱：被告應係酒後而為傷害犯行，而非酒後萌
      生殺人犯行云云，顯難與被告表現其外之客觀行為相稱，委無足採。
（三）被告辯稱當時已酒醉酩酊，不知道當時發生之情形云云，併辯護意旨辯稱被告
      當時已達心神喪失之狀態云云。惟查：被告於案發時雖有喝酒，但精神狀況還
      好，業據證人黃清溪於警訊時證述明確（警卷第十頁），再參以被告於案發當
      時尚知請人替其買酒，更於被害人拒絕後突生怒意，且知道至林陳幼綿經營之
      攤位上找尋攤販慣用之刀具行兇，其神智應屬無礙，遽萌殺機灼然可見，而於
      被害人猝不及防之情況下，更迅速即自後背突襲利刃相加，更再三往刺，依事
      態演變進程以觀，足見被告了解自身所為之行為，是被告辯稱當時已酒醉酩酊
      ，及辯護意旨辯稱被告當時已達心神喪失之狀態云云，均無足採。
（四）綜上所述，本件事證明確，被告所辯均係事後卸責之詞，不足採信，被告犯行
      堪以認定。
二、核被告所為，係犯刑法第二百七十一條第二項、第一項之殺人未遂罪。被告雖著
    手殺人行為之實施，惟未生致人死亡之結果，犯罪尚屬未遂，爰依同法第二十六
    條前段規定，按既遂犯之刑減輕之。原審以被告犯罪事證明確，適用刑法第二百
    七十一條第一項、第二項、第二十六條前段、第三十七條第二項，並審酌被告曾
    犯公共危險等案件經判刑確定尚未執行，有臺灣屏東地方法院檢察署刑案資料查
    註紀錄表及台灣高等法院全國前案紀錄表可考，素行不佳，猶不知警惕，竟藉端
    生事，嚴重影響人身安全及破壞社會秩序，所生危害匪淺，然念其事後迅速與被
    害人達成和解，犯後態度尚佳，被害人亦表示願意原諒被告給其自新機會，及其
    犯罪之動機、目的、手段等一切情狀，量處有期徒刑五年四月，並認依被告所犯
    殺人未遂罪之暴力犯罪性質，宣告褫奪公權三年，並敘明公訴人求刑有期徒刑六
    年稍嫌過高，及扣案行兇所用之短刀一把，雖為犯案工具，然非被告所有，爰不
    為沒收之宣告。經核認事用法並無違誤，量刑亦稱允當。被告以案發當時已酒醉
    酩酊，否認犯罪及原判決量刑過重為由，指摘原判決不當，為無理由，應予駁回
    。
據上論斷，應依刑事訴訟法第三百六十八條，判決如主文。
本案經檢察官張其主到庭執行職務。
中      華      民      國    九十二      年      五    月    二十九    日
                              臺灣高等法院高雄分院刑事第五庭
              審判長法官  吳水木
                                        法官  洪慶鐘
                                        法官  趙文淵
右正本證明與原本無異。
如不服本判決應於收受本判決後十日內向本院提出上訴書狀，其未述上訴理由者，
並得於提起上訴後十日內向本院補提理由書狀（均須按他造當事人之人數附繕本)「
切勿逕送上級法院」。
                                      書記官  林采瑩
中      華      民      國    九十二      年      五      月     三十   日
附條法條：刑法第二百七十一條
殺人者，處死刑、無期徒刑或十年以上有期徒刑。
前項之未遂犯罰之。
預備犯第一項之罪者，處二年以下有期徒刑。


司法院資訊處製作；財團法人民間司法改革基金會備份。
